【裁判字號】    92,台上,5325
【裁判日期】    920925
【裁判案由】    偽造有價證券
【裁判全文】
最高法院刑事判決                              九十二年度台上字第五三二五號
    上 訴 人  台灣高等法院高雄分院檢察署檢察官
    被    告  甲○○
右上訴人因許莊春娥自訴被告偽造有價證券案件，不服台灣高等法院高雄分院中華民
國九十年四月十八日第二審判決︵八十九年度上訴字第一七三三號，自訴案號：台灣
屏東地方法院八十八年度自字第一三號︶，提起上訴，本院判決如左：
    主  文
原判決撤銷，發回台灣高等法院高雄分院。
    理  由
本件原判決認定：被告甲○○原係屏東縣東港鎮中信證券股份有限公司東港分公司︵
下稱中信公司︶之營業員，民國八十七年六月下旬轉至台證證券股份有限公司︵下稱
台證公司︶東港分公司任營業課長，為從事業務之人，竟基於概括之犯意，為下列行
為：(一)、八十七年五月二十日，其鄰居湯歡容在中信公司櫃台交付新台幣︵下同︶一
百五十萬元委託被告辦理開戶，以購買台積電股票一萬股，詎被告竟意圖為自己不法
之所有，未替湯歡容辦理開戶及購買股票，而將其業務上所持有之湯歡容交付代購股
票之一百五十萬元侵占入己，花用殆盡；嗣被告於同年六月下旬轉至台證公司東港分
公司任職，為掩飾其侵占犯行，乃為湯歡容在台證公司辦理開戶，取得空白證券存摺
，於八十七年九月間在屏東市將空白存摺交予林文勝以電腦打字之方式變造交易紀錄
，並偽造台證公司交割明細表一紙後，向湯歡容佯稱其股票已轉入台證公司之存摺，
並將變造之空白證券存摺及偽造之交割明細表，交付湯歡容據以行使，嗣湯歡容向中
信及台證二家證券公司查詢後始知上情，足以生損害於湯歡容。(二)、被告又基於上開
意圖不法所有及偽造私文書之概括犯意，於八十七年五月十九日，受許莊春娥之夫許
清水委託，以許莊春娥名義代申購中信公司所募集之中信龍基金一百萬元，許清水乃
如數交付上開金額及許莊春娥身分證影本，及交付其妻﹁莊春娥﹂名義之方型印章一
顆申購，詎被告於代許莊春娥申購後，於八十七年八月二十日，未經許莊春娥及許清
水之同意，竟持該印章填具受益權單位買回申請書，將許莊春娥所購買之一百萬元基
金全數售出，而將該款項侵占入己；復於八十七年八月二十日在高雄區中小企業銀行
東港分行，偽造許莊春娥之簽名，及盜用﹁莊春娥﹂印章，書立年籍等身分證資料，
以該﹁莊春娥﹂為印鑑，申請開設帳戶，交付該文書予高雄區中小企業銀行東港分行
以行使之，完成開戶手續，足以生損害於許莊春娥。(三)、被告於八十七年任職台證公
司期間，未經取得其客戶洪志宗、施坤耀、莊坤輝、陳俊龍、陳建芳等人同意，擅自
盜用洪志宗等人先前交付之印章，基於前述為自己不法所有之概括犯意，意圖供行使
之用，於如原判決附表所示本票所載之日期，在台證公司東港分公司營業大廳、東港
台灣企銀營業廳、高雄中小企銀林園分行等處，分別以洪志宗等五人為發票人，偽造
如原判決附表所示每張面額三百萬元之本票，被告並於其上背書後，持以向黃素玲佯
稱洪志宗等人欲借現金週轉，致黃素玲不知有詐，陷於錯誤，而分別借予如票面金額
所示之金錢，並以電匯方式匯入洪志宗等人之帳戶，被告再承上開偽造私文書之概括
犯意，連續盜用洪志宗等人前所交付之存摺、印章，偽造洪志宗等人之取款憑條，提
領後供己週轉使用，足以生損害於洪志宗等人；被告並承上開意圖不法所有之概括犯
意，於同年四月間，利用其持有莊坤輝存摺、印章之機會，將莊坤輝名下之日月光股
票二張擅自賣出，得款約十二萬元，侵占入己等情。因而撤銷第一審不當之科刑判決
，改判論處被告連續意圖供行使之用，而偽造有價證券罪刑；固非無見。
惟查：(一)、除有特別規定外，已受請求之事項未予判決，其判決當然違背法令，刑事
訴訟法第三百七十九條第十二款定有明文。自訴人許莊春娥自訴意旨略稱：被告於八
十七年八月間，未經自訴人同意，擅自以持有之自訴人印章，填具﹁受益權單位買回
申請書﹂，將自訴人所購﹁中信龍基金﹂一百萬元，全數賣出，得款九十七萬五千九
百七十元；依該項作業程序，該款匯入高雄區中小企業銀行東港分行之帳戶，因自訴
人未在該銀行開設帳戶，被告即於八十七年八月二十日冒用自訴人名義至該銀行開設
活儲帳戶，而以所持自訴人之印章，於同年八月二十七日冒領九十七萬元，於八月三
十一日冒領六千元等情，有該分行之活期性存款明細分戶帳可稽︵見第一審自字第一
三號卷第一頁反面、第二頁、第五頁︶。原判決雖認被告有犯偽造私文書等罪，但對
於被告在八十七年八月二十七日盜用許莊春娥義印章，偽造其名義之取款條，冒領九
十七萬元，及於同年八月三十一日盜用許莊春娥名義印章，偽造其名義之取款條，冒
領六千元，有涉犯偽造私文書及行使偽造私文書罪部分，漏未論究，且未就偽造取款
條上之署押沒收，有已受請求之事項未予判決，及判決不適用法則之違法。(二)、偽造
私文書罪或行使偽造私文書罪，均以足以生損害於公眾或他人為要件，觀刑法第二百
十條之規定自明。原判決理由欄未說明被告所偽造之私文書，足以生損害於公眾或他
人之理由，自有判決理由不備之違法。(三)、依證券市場交易情形，股票交易，須填交
割單，於交割單上填寫股票買賣之金額、數量、日期，並蓋章，再交與證券公司承辦
人。原判決亦認定被告於八十七年四月間，利用其持有莊坤輝存摺、印章之機會，將
莊坤輝名下之﹁日月光﹂股票二張擅自賣出等情。則被告盜賣莊坤輝名下之﹁日月光
﹂股票，自有偽造莊坤輝名義之股票賣出交割單，並予行使，此部分亦應成立行使偽
造私文書罪。原判決此部分僅論業務侵占罪，漏論行使偽造私文書罪責，亦有判決不
適用法則之違法。檢察官上訴指摘原判決不當，非無理由，應認原判決有撤銷發回更
審之原因。
據上論結，應依刑事訴訟法第三百九十七條、第四百零一條，判決如主文。
中      華      民      國    九十二    年      九      月    二十五    日
                              最高法院刑事第九庭
                                  審判長法官  陳  炳  煌
                                        法官  陳  正  庸
                                        法官  韓  金  秀
                                        法官  吳  信  銘
                                        法官  徐  文  亮
      右正本證明與原本無異
                                              書  記  官
中      華      民      國    九十二    年      九      月     二十九   日


司法院資訊處製作；財團法人民間司法改革基金會備份。
